臺灣臺北地方法院民事判決　　　　　　　　　　　　　九十三年度訴字第四七九號
　　原　　　告　乙○○
　　訴訟代理人　黃勝和律師
　　　　　　　　黃紀錄律師
　　　　　　　　賴玉梅律師
　　右一人
　　複代理人　　周福珊律師
　　被　　　告　勝昌製藥廠股份有限公司
　　法定代理人　陳伯川
　　訴訟代理人　陳井星律師
　　複代理人　　甲○○
當事人間損害賠償事件，本院於九十三年七月十四日言詞辯論終結，判決如下：
    主  文
原告之訴及假執行之聲請均駁回。
訴訟費用由原告負擔。
    事  實
一、原告方面：
   （一）聲明：被告應給付原告新台幣（以下同）一百二十四萬九千一百六十九元
         ，及自起訴狀繕本送達被告翌日起至清償日止，按年息百分之五計算之利
         息。並陳明願供擔保請准宣告假執行。
   （二）陳述：
     1.原告自民國七十四年起於台東市○○路○段二九四號經營建興中醫醫院，並
       向訴外人柯龍飛經營之豐隆藥行訂購部分所需之科學中藥。因柯龍飛非發票
       之使用戶，故向被告索取發票交付原告。詎被告突於八十九年初認原告向被
       告訂購中藥，並積欠至八十九年三月止之貨款一百七十五萬八千八百三十四
       元。被告並持柯龍飛簽發經原告背書之面額二百六十萬元本票一紙，向台灣
       台東地方法院起訴請求原告給付前開一百七十五萬八千八百三十四元貨款，
       且向台灣花蓮地方法院聲請假扣押，經該院以八十九年度裁全字第二三一號
       裁定准許在案後，被告旋就中央健康保險局（下稱中央健保局）東區分局應
       給付原告之醫療費用一百七十七萬一千四百八十六元予以假扣押（台灣花蓮
       地方法院八十九年執全字第一三七號）。嗣被告復持前開經原告背書之面額
       二百六十萬元本票向台灣花蓮地方法院聲請假扣押，經該院以九十年度裁全
       字第七六號裁定准許後，即就中央健保局東區分局應給付原告之醫療費用二
       百六十一萬四千三百四十元予以假扣押。
     2.嗣被告請求原告給付一百七十五萬八千八百三十四元貨款一案，經台灣高等
       法院花蓮分院認原告與被告間無買賣契約存在而判決原告勝訴，並經最高法
       院駁回被告上訴確定在案。為此訴請被告應賠償原告因其假扣押所受之損害
       ，其詳如下：
       (1)原告因假扣押期間之利息損失：二十四萬九千一百六十九元
       就台灣花蓮地方法院八十九年度裁全字第二三一號假扣押裁定：
         假扣押期間自八十九年六月至九十年十二月計十九個月，原告之利息損失
         為一十四萬二百三十九元（每月利息損失：0000000×5%×1/12=7381，十
         九個月損失：7381×19=140239）
       台灣花蓮地方法院九十年度裁全字第七六號假扣押裁定：
         假扣押期間自九十年三月至九十年十二月計十個月，原告之利息損失為一
         十萬八千九百三十元（每月利息損失：0000000×5%×1/12=10893，十個月
         利息損失：10893×10=108930）。
       (2)精神損害賠償：一百萬元。
         原告所經營之建興中醫醫院醫療費遭被告假扣押後，致原告之名譽與信用
         受有損害，故原告向被告請求精神損害賠償為一百萬元。
     3.原告因假扣押所受損害賠償請求權，不以被告之故意或過失為要件。故被告
       縱為無故意或過失，原告仍得請求本件賠償。
     4.原告因被告聲請假扣押執行所受之損害，於被告撤回假扣押裁定暨假扣押執
       行前，損害既繼續發生，時效即無從開始進行，與原告訴訟代理人何時收受
       確定判決無關。再者，被告前後為二次假扣押，縱被告第一次假扣押之本案
       訴訟因最高法院九十年台上字二０七二號裁定駁回被告之上訴而確定，原告
       當時之訴訟代理人並於九十年十二月五日收受前開裁定，惟被告第二次假扣
       押之本案判決係於九十一年九月二日始判決確定，原告於九十二年十二月十
       六日提起本件訴訟，亦未逾二年之時效期間。
   （三）證據：提出台灣花蓮地方法院八七年裁全字第二三一號、九十年度裁全字
         七六號民事裁定、執全字第一三七號、執全字六九號執行命令、台灣高等
         法院花蓮分院八十九年度上字第一八三號民事判決、最高法院九十年台上
         字第二０七二號民事裁定、中央健康保險局東區分局函、醫療機構開業執
         照為證。
二、被告方面：
   （一）聲明：原告之訴駁回。如受不利判決願供擔保請准宣告免為假執行。
   （二）陳述：
     1.被告係就請求給付貨款及請求給付票款，分別提出事實及證據聲請假扣押裁
       定並據以起訴，縱該本案訴訟嗣後敗訴確定，應僅屬假扣押以後之情事變更
       ，並無自始不當之情事，且均為合法及正當權利之行使，被告自無賠償責任
       可言。
     2.原告縱有任何非財產上損害，依民法法理及最高法院七十六年台上字第二五
       五０號判決意旨，顯乏請求之依據。
     3.被告依法聲請裁定取回擔保金同時，亦分別於九十一年二月二十六日、九十
       一年十月八日以存證信函通知原告聲明主張權利，原告均未為任何之或請求
       ，原告提起本件訴訟顯屬濫訴。
     4.系爭假扣押之本案訴訟最高法院判決早於九十年十二月五日即已送達原告，
       故本件應已罹於時效。
   （三）證據：提出公司變更登記表、存證信函及回執為證。
丙、本院依原告聲請調閱台灣台東地方法院八十九年度訴字第一六四號、九十年度東
    簡字第一七號民事卷宗、台灣花蓮地方法院八十九年度執全字第一三七號、九十
    年度執全字第六十九號民事執行卷宗。
    理  由
一、本件原告起訴主張其於台東市○○路○段二九四號經營建興中醫醫院，曾向訴外
    人柯龍飛經營之豐隆藥行採購藥品，因柯龍飛非發票之使用戶，故向來均以被告
    之發票交付原告，惟原告從未向被告訂購中藥，詎被告突以柯龍飛為其經銷商，
    認原告係向被告訂購藥品，並積欠貨款一百七十五萬八千八百三十四元，而於八
    十九年及九十年間向台灣花蓮地方法院聲請假扣押，經該院分別以八十九年度裁
    全字第二二一號、九十年度裁全字第七六號裁定准許後，即就中央健保局東區分
    局應給付原告之醫療費用一百七十七萬一千四百八十六元、二百六十一萬四千三
    百四十元予以假扣押。惟被告訴請原告給付貨款之本案訴訟，業經最高法院判決
    被告敗訴確定。為此依民事訴訟法五百三十一條及侵權行為法律關係，訴請被告
    賠償原告因前開假扣押所受之損害計一百二十四萬九千一百六十九元。被告則以
    本件尚不符民事訴訟法第五百三十一條規定，且被告依法提起訴訟，暨為假扣押
    之保全程序，均屬行使憲法第十六條所保障之訴訟權，並無侵害原告財產權之主
    觀上故意或過失。況被告九十一年聲請取回擔保金裁定時，已依規定催告原告主
    張權利，但原告均未為任何主張、請求，顯見其並無損失可言。又本件假扣押執
    行標的均為建興中醫診所於中央健保局可領取之部分醫療款項，原告建興中醫診
    所自無所謂精神上痛苦，其請求賠償，自無理由，且本件應已罹於時效等語置辯
    。
二、查被告前於八十九年間以原告積欠貨款一百七十五萬八千八百三十四元為由，向
    台灣花蓮地方法院聲請假扣押，經該院以八十九年裁全字第二三一號裁定准許，
    被告旋聲請執行，經該院核發執行命令，禁止原告收取對第三人中央健保局東區
    分局之債權（醫療費用等）一百七十七萬一千四百八十六元或為其他處分，第三
    人亦不得對債務人清償。被告復於九十年間執訴外人柯龍飛簽發由原告背書，面
    額二百六十萬元之本票，聲請假扣押，經台灣花蓮地方法院以九十年度裁全字第
    七六號裁定准許，被告亦聲請執行，經該院核發執行命令，禁止原告收取對第三
    人中央健保局東區分局在二百六十萬元及自八十九年三月二十四日起至清償日止
    按年息百分之六計算之利息及執行費用一萬四千三百四十元之債權或為其他處分
    ，第三人亦不得對原告清償。中央健保局乃分別於九十年三月二十七日以健保東
    費字第九○○○一八一三號函覆扣押原應付建興中醫醫院之醫療費用一百七十七
    萬一千四百八十六元；於九十二年一月二十日以健保東費字第○九二○○○○一
    九九號函覆扣押原應付建興中醫醫院之醫療費用二百六十一萬四千三百四十元。
    惟前開假扣押之本案訴訟即被告訴請原告給付貨款之訴訟，業經台灣高等法院花
    蓮分院於九十年五月十五日以八十九年上字第一八三號判決被告敗訴，復經最高
    法院於九十年十一月二十三日以九十年台上字第二０七二號判決上訴駁回確定。
    至被告訴請原告給付票款訴訟，亦經台灣台東地方法院於九十一年七月三十一日
    以九十年度東簡字第一七號判決被告敗訴確定在案。此為原告陳明在卷，並有前
    開民事裁定、判決附卷可稽，復經本院依職權函調台灣台東地方法院八十九年度
    訴字一六四號、九十年度東簡字第一七號、台灣花蓮地方法院八十九年度執全字
    第一三七號、九十年度執全字第六九號卷宗查明無訛，暨經中央保局東區分局於
    九十三年四月二日以健保東費字第○九三○○一六○四三號函覆明確。
三、按假扣押裁定因自始不當而撤銷，或因民事訴訟法第五百二十九條第四項及第五
    百三十條第三項之規定而撤銷者，債權人應賠償債務人因假扣押或供擔保所受之
    損害。民事訴訟法第五百三十一條第一項固著有規定。惟民事訴訟法第五百三十
    一條所謂假扣押裁定因自始不當而撤銷，係指對於假扣押裁定抗告，經抗告法院
    依命假扣押時客觀存在之情形，認為不應為此裁定而撤銷之情形而言，若係因本
    案訴訟敗訴確定而撤銷該裁定，僅屬因命假扣押以後之情事變更而撤銷，尚非該
    條所謂因自始不當而撤銷（最高法院六十七年台上字第一四０七號判例參照）。
    查原告對系爭假扣押裁定（即台灣花蓮地方法院八十九年度裁全字第二三一號、
    九十年度裁全字第七六號民事裁定）並未曾提起任何抗告，雖系爭假扣押所保全
    之本案請求均經法院判決敗訴確定，惟揆諸前揭判例意旨，此與假扣押裁定因自
    始不當而撤銷之情形尚屬有間。又被告已提起本案訴訟，亦未曾聲請撤銷系爭假
    扣押裁定，自無民事訴訟法第五百二十九條第四項及第五百三十條第三項之情形
    。原告主張依民事訴訟法第五百三十一條第一項請求被告賠償，洵屬無據。
四、次按因侵權行為所生之損害賠償請求權，自請求權人知有損害及賠償義務人時起
    ，二年間不行使而消滅，民法第一百九十七條第一項前段定有明文。又因假扣押
    或假處分而受損害之人，在本案訴訟判決確定加以認定前，既尚未確知債權人聲
    請假扣押或假處分之行為係屬侵權行為，自無從本於侵權行為請求賠償，故其本
    於侵權行為請求賠償之消滅時效，應自本案判決確定時起算（最高法院八十五年
    台上字第一九二七、二九二三號判決參照）。查本件被告向原告訴請給付貨款一
    案，業經最高法院於九十年十一月二十三日以九十年度台上字第二０七二號裁定
    上訴駁回確定，該裁定並於九十年十二月五日送達原告於該案之訴訟代理人李泰
    宏律師。原告於九十二年十二月十六日提起本件訴訟，顯已逾期二年時效期間。
    原告雖舉最高法院八十五年度台抗字第六四五號裁定，謂原告因假扣押所受之損
    害，於被告撤回假扣押裁定暨假扣押執行前，既繼續發生，時效即無從進行云云
    。但查該前開最高法院裁定乃係針對擔保金之返還，此從其於裁定理由敘明「按
    因假處分或假扣押所供之擔保，係為擔保受擔保利益人因不當假處分或假扣押所
    受損害而設。倘執行法院已依聲請或依職權依假處分或假扣押裁定實施假處分或
    假扣押之執行，則在執行法院撤銷其執行程序前，受擔保人所受損害仍可能繼續
    發生，損害額既未確定，自無令其行使權利之理。故在假處分或假扣押所供之擔
    保，供擔保人依民事訴訟法第一百零六條準用同法第一百零四條第一項第二款規
    定，聲請以裁定命返還其擔保金之場合，必待假處分或假扣押之執行程序已撤銷
    ，始得謂與民事訴訟法第一百零四條第一項第二款所定之『訴訟終結』相當。」
    即可明瞭，是該裁定旨在說明擔保金返還要件，與本於侵權行為請求損害賠償之
    時效起算點無涉。原告將二者混為一談，容有未洽。惟被告訴請原告給付票款一
    案（即台灣台東地方法院九十年東簡字第一七號），遲至九十一年九月二日始告
    確定，有該院確定判決書在卷可稽。故此部分時效猶未消滅。被告執此抗辯，尚
    難憑採。
五、按因侵權行為所發生之損害賠償請求權，以有故意或過失不法侵害於他人權利，
    或故意以背於善良風俗之方法，加損害於他人為成立要件。此觀民法第一百八十
    四條第一項規定即明。所謂故意係指行為人對於構成侵權行為之事實，明知並有
    意使其發生或預見其發生，而其發生並不違背其本意而言。因之故意以聲請法院
    實施假扣押之手段，侵害他人權利之情形，必須行為人對於其聲請假扣押係屬侵
    權行為之事實，明知並有意使其發生，或預見其發生，而其發生並不違背其本意
    ，始足當之（最高法院七十六年台上字第二七二四號判決參照）。又債權人為確
    保其損害賠償權，而聲請假扣押，不能謂其主觀上有故意以背於善良風俗之方法
    ，加損害於上訴人，蓋假扣押究屬債權人依法保全其債權得受清償之正當方法，
    何有背於善良風俗方法之可言（最高法院七十八年台上字第一０四０號判決參照
    ）。查本件被告確有出售藥品，並曾開立買受人為建興中醫醫院之發票交原告收
    執，復執有原告背書之票據，此為二造所不爭執，且有台灣高等法院花蓮分院八
    十九年上字一八三號、台灣台東地方法院九十年度東簡字第一七號判決附卷可佐
    。雖被告於前述二案件中均因無法舉證證明其與原告間確有其主張之買賣關係存
    在，而遭到敗訴判決。惟被告既係為確保其貨款及票款請求權，而聲請假扣押，
    揆諸前揭最高法院判決意旨，即難認係蓄意侵害原告權利，亦不能謂其主觀上有
    故意以背於善良風俗之方法，加損害於上訴人。原告主張被告聲請假扣押，係故
    意侵害原告權利云云，容有未合。
六、從而原告民事訴訟法第五百三十一條及民法侵權行為法律關係，訴請被告賠償原
    告因假扣押所受之損害，洵屬無據，應予駁回。
七、原告之訴既經駁回，其假執行之聲請即失所附麗，併予駁回。
八、因本件事證已臻明確，兩造其餘主張、陳述及所提證據，即無庸再予審酌，併此
    敘明。
九、據上論結，原告之訴為無理由，依民事訴訟法第七十八條，判決如主文。
中　　　華　　　民　　　國　　九十三　　年　　　七　　　月　　二十八　　日
                              民事第四庭  法  官    盧彥如
正本係照原本作成
如對本判決上訴，須於判決送達後廿日內向本院提出上訴狀
中　　　華　　　民　　　國　　九十三　　年　　　七　　　月　　二十八　　日
                                          書記官    陳素卿
